【裁判字號】    94,訴,2821
【裁判日期】    951011
【裁判案由】    分割共有物
【裁判全文】
臺灣臺中地方法院民事判決              94年度訴字第2821號
原      告  甲○○
訴訟代理人  廖志祥律師
被      告  乙○○○
訴訟代理人  蔡壽男律師
上列當事人間請求分割共有物事件，本院於民國95年9月26日言
詞辯論終結，判決如下：
    主      文
兩造共有坐落臺中縣太平市○○○段一０五之四０地號、地目原
、面積一四四八平方公尺；同段一０五之二六地號、地目原、面
積六五三三平方公尺；同段一０五之六七地號、地目原、面積三
十平方公尺及同段一０五之六八地號、地目原、面積五平方公尺
等四筆土地，變賣分割，價金均按原告三分之一、被告三分之二
之比例分配。
訴訟費用由被告負擔三分之二，餘由原告負擔。
    事實及理由
一、原告起訴主張：緣坐落臺中縣太平市○○○段105之40地號
    、地目原、面積1,448平方公尺；同段105之26地號、地目原
    、面積6,533平方公尺；同段105之67地號、地目原、面積30
    平方公尺及同段105之68地號、地目原、面積5平方公尺等4
    筆土地（以下簡稱系爭4筆土地），為兩造共有，原告應有
    部分均為1/3，被告應有部分皆為2/3。兩造就該4筆土地並
    無不分割之協議，亦無因物之使用目的而不能分割之情事，
    惟因就分割方法無法達成協議，爰依民法第823條第1項及第
    824條第2項規定，請求准予依臺中縣太平地政事務所民國95
    年6月1日複丈成果圖（即本判決附圖1）所示A方案，合併分
    割上開4筆土地：即附圖1所示編號A部分、面積2,672平方公
    尺，分歸原告取得；編號B部分、面積5,344平方公尺，分歸
    被告取得。
二、被告主張：伊不同意合併分割系爭4筆土地，蓋該4筆土地中
    中，105之40號土地為農牧用地，105之26號土地為林業用地
    ，105之67、105之68號土地又為乙種建築用地，是4筆土地
    使用地類別均不相同，價值亦有差異，併予分割殊非合理。
    伊主張將該4筆土地變賣後，依兩造應有部分比例分配賣得
    價金；惟若鈞院認為系爭4筆土地得合併分割，且不宜採取
    變賣方式分配，則主張按臺中縣太平地政事務所95年7月27
    日更正後複丈成果圖之B案 (即附圖2所示分割方法，其中附
    圖2所示編號A1部分、面積4,079平方公尺，及編號A2部分、
    面積729平方公尺之土地，分歸被告取得；至編號B1部分、
    面積2,040平方公尺，及編號B2部分、面積364平方公尺之土
    地，分歸原告取得；另編號C部分、面積804平方公尺之土地
    ，則由兩造按應有部分比例保持共有，並預留為寬度4公尺
    之道路）或C案 (即附圖3所示分割方法，其中附圖3所示編
    號A部分、面積4,808平方公尺之土地，分歸被告取得；編號
    B部分、面積2,404平方公尺之土地，分歸原告取得；編號C
    部分、面積804平方公尺之土地，則由兩造按應有部分比例
    維持共有，並預留為寬度4公尺之道路）分割。原告所提如
    附圖1所示合併分割系爭4筆土地之方案，使原告所分得之土
    地面臨臺中縣太平市○○路之長度，遠超過被告分得部分面
    臨該道路之長度達3倍以上，是被告分得土地之價值顯然低
    於原告，自非公平。況附圖1所示分割方案，雖使原告分得
    其所有平房坐落之土地，惟該等房屋乃原告未經被告同意，
    擅自搭建之違章建築，被告已向主管機關即臺中縣政府及太
    平市公所申請執行拆除，如以避免該等房屋遭拆除為由而採
    取原告主張之上開分割方案，無異鼓勵不法，縱容原告之違
    規建屋，嚴重損及被告之權益，殊非妥當。至於被告主張之
    上述2方案，均預留寬度足供車輛通行之道路，使兩造分得
    土地與長龍路間有適當聯絡，且道路面積由兩造依應有部分
    比例維持共有，亦符合公平原則，自較原告主張之分割方案
    為妥適等語。
三、原告主張系爭4筆土地，為兩造共有，原告應有部分為1/3，
    被告應有部分為2/3等情，業據原告提出土地登記謄本4份為
    證，且為被告所不爭執，自堪信為真實。
四、按除因物之使用目的不能分割或契約約定有不分割之期限者
    ，共有人得隨時請求分割共有物。又分割方法不能協議者，
    法院得因任何共有人之聲請，為原物分割或變價分割，民法
    第823條第1項前段及第824條分別定有明文。本件原告主張
    兩造就系爭4筆土地並無約定不得分割之期限一節，為被告
    所是認；又系爭4筆土地地目均為原，其中105之40號土地之
    使用地類別為農牧用地，故屬農業發展條例第3條第11款所
    定之耕地，然被告在農業發展條例89年1月4日修正實施前，
    已為該筆土地之共有人，原告則在92年7月2日，繼承取得該
    筆土地應有部分等情，有卷附該筆土地之登記謄本1份可稽
    ，則依農業發展條例第16條但書第3款、第4款規定，該筆土
    地仍得分割由兩造單獨所有，不受該條本文規定：每宗耕地
    分割後每人所有面積未達0.25公頃，不得分割之限制（惟依
    同條第2項規定，該筆土地經共有人之協議或法院確定判決
    而為分割後之宗數，不得超過共有人人數，附此敘明）；至
    於105之26號土地為山坡地保育區之林業用地，105之67、10
    5之68號2筆土地均為乙種建築用地，無農業發展條例之適用
    ，從而系爭4筆土地亦無因法律規定而不能分割之情形，然
    兩造就分割方法既無法達成協議，則原告請求就系爭土地為
    裁判分割，合於前揭規定，應予准許。
五、次按分割共有物之訴，係就同一共有關係之共有物，予以分
    割，使共有人各就共有物之一部分單獨取得所有權之形成訴
    訟。故數共有物，除依其性質及其共有人與應有部分均相同
    ，並經共有人全體同意者外，尚難認其得為合併分割（最高
    法院85年度臺上字第2483、2959號判決意旨參照）；又土地
    因合併申請複丈者，應以同一地段、地界相連、使用分區、
    使用性質及地目均相同之土地為限，地籍測量實施規則第24
    1條定有明文，是以使用分區不同之數筆共有土地，自不得
    合併分割（最高法院86年度臺上字第2602號判決意旨參照）
    。系爭4筆土地中，105之40號土地為農牧用地，105之26號
    土地係林業用地，105之67、105之68號土地則為乙種建築用
    地，使用地類別均不相同，價值亦有差異，且被告不同意就
    系爭4筆土地合併分割，揆諸前揭說明，該4筆土地自不得合
    併分割，而應分別定其分割方案。
六、再按法院定共有物之分割方法，應斟酌當事人之聲明、共有
    物之性質、經濟效用及全體共有人之利益等公平決之，不受
    任何當事人主張之拘束。經查：
  (一)系爭4筆土地東側偏北方有部分面臨臺中市○○路○段，該
    側向南延伸之其餘部分，與訴外人所有之同上地段105之30
    、105之32地號土地相鄰；該4筆土地之西邊及南邊則均面臨
    河川，原告所有之鋼骨磚造建物、臨時組合屋及一層鐵皮工
    廠，均位於系爭4筆土地之北方及西側偏北部分等情，業據
    原告提出臺中縣太平地政事務所94年11月10日地籍圖謄本1
    份為證，復經本院會同兩造至該4筆土地現場勘驗屬實，製
    有勘驗筆錄附卷可稽。又被告陳稱：系爭土地上由原告興建
    之上述建物，均係原告未經被告同意而占用該等土地特定部
    分所興建，且皆屬違章建築，被告已向建築主管機關申請執
    行拆除一節，為原告所不爭執，並有臺中縣政府95年8月23
    日府工使字第0950212777號函1件附卷可稽，亦堪信為真。
  (二)原告主張之附圖1所示分割方法，係將系爭4筆土地合併分割
    ，依據本判決事實及理由欄第五項之論述，已非足取。且該
    分割方式雖使原告分得其所興建上述違章建築坐落之土地，
    然其占用系爭土地特定部分建屋，既未經被告同意，自有違
    民法第820條第1項：「共有物，除契約另有訂定外，由共有
    人共同管理之」之規定，則該等建物對於不同意上開土地管
    理方式之共有人即被告而言，無正當之權源；加以該等建物
    即將面臨建築主管機關執行拆除，業如前述，是該等建物之
    保存已非系爭土地分割時應考量之重點。再參以該分割方式
    將系爭4筆土地面臨長隆路1段之較大部分（即A部分）分歸
    原告取得，被告分得之B部分僅有東側一小角面臨該道路，
    其餘部分則被他人所有之土地與河川包圍，對外通行不易，
    則該分割方式對於被告而言顯非公平，要非可採。至於被告
    因預慮其主張以變賣系爭4筆土地後分配價金之分割方式，
    未為本院所採，而提出之如附圖2、3所示B、C方案，均因將
    系爭4筆土地合併分割，故亦不足採取；況附圖2所示分割方
    案，將兩造共有之系爭105之40號耕地分割為A2、B2及C等3
    部分，導致耕地分割後之筆數（3筆）超過共有人之人數（2
    人），有違農業發展條例第16條第2項規定；附圖3所示分割
    方案，將系爭105之40號耕地分割為105-40b及105-40c等2部
    分，前者由原告單獨取得所有權，後者由兩造依應有部分比
    例保持共有，與耕地分割執行要點第11點規定：「農業發展
    條例第16條第1項第3、4款規定申請分割之耕地，應分割為
    單獨所有。但耕地之部分共有人協議就其應有部分，仍維持
    共有者，不在此限．．．」之規定不符，縱採此方式分割，
    日後恐亦無法登記等情，有臺中縣太平地政事務所95年9月1
    日平地測字第0950007676號函1件在卷足憑，是該2方案均非
    可行之分割方式。被告固於本院最後言詞辯論期日，主張可
    將上述2方案中之C及105-26c部分除去，以符合前揭條文之
    規定，並聲請本院據此囑託地政機關另行繪製分割圖等語，
    然依被告於95年2月14日所具答辯狀內容可知，上述2方案之
    C及105-26c部分係作為道路之用，尚除去該2部分，附圖2所
    示分割方案中之B1、B2、A2部分，及附圖3所示分割方案中
    之B部分，均將因為未面臨道路而成為袋地，殊非妥適，是
    被告聲請本院依其此項主張，囑託地政機關另行繪圖，即無
    必要。
  (三)次按共有物若以原物分配時，受分配人如因分得的土地過小
    、變成畸零地，而不能利用者，對於受分配人或社會言，均
    係損害，原物分配即難謂為適當之方法（最高法院73年度臺
    上字第2714號判決要旨參照）。兩造所提出以原物分割系爭
    4筆土地之方案，皆非可採，已如前述。而系爭4筆土地中，
    105之67、105之68地號土地固因係乙種建築用土地，較諸另
    2筆為林業用地及農牧用地者價值為高，惟105之67、105之
    68地號土地之面積分別僅有30平方公尺及5平方公尺，若分
    別依兩造應有部分之比例為原物分割，原告就該2筆土地分
    得之面積僅有10平方公尺、1.67平方公尺（小數點以下第三
    位四捨五入，以下同），被告亦只能分得20平方公尺及3.33
    平方公尺之土地，故縱使勉強就該2筆土地為原物分割，兩
    造分別取得之土地面積亦顯然過小而難以利用。至於105之2
    6號土地因形狀狹長，且西側全部面臨河川，東側大部分與
    他人之土地相鄰，僅其中位於同段150之120號及150之30號2
    筆鄰地間之寬度極小部分面臨長龍路1段，如採原物分割方
    式，為避免一造分得完全面臨河川而無法對外聯絡之土地，
    勢必採取如兩造提出之上述方案般，將該土地以東西向之分
    割線，分割成南北2部分。然若由被告依其應有部分2/3之比
    例分得該筆土地北側，原告分得之另1/3位於南側土地則顯
    然無法面臨道路而成為袋地；如由原告取得該筆土地北方1/
    3面積之土地，固可能使兩造分得土地均面臨東側與長龍路1
    段鄰接之部分，惟各自臨路之寬度亦甚為狹窄，出入顯然不
    便。再者，105之40號土地為訴外人所有之105之30、105之3
    2號土地與兩造共有之105之26號土地包圍，故將105之26及
    105之40號2筆土地分別為原物分割之結果，必有一造當事人
    就105之40號土地分得之部分，無法與其就105之26號土地分
    得之部分相鄰，此將導致該當事人所分得105之40號土地，
    成為四面均為他人土地環繞之袋地。從而，系爭4筆土地若
    採原物分割之方式分配予兩造，將產生分割後土地面積過小
    ，及部分共有人分得之土地對外無適宜聯絡，以致土地無法
    使用之結果，揆諸前揭說明，自非適當之分割方法，故以原
    物分割該4筆土地顯非妥當，應以變價分割為宜，爰判決如
    主文第1項所示。
七、末按分割共有物事件，本質上並無訟爭性，兩造本可互換地
    位，由任一共有人起訴請求分割，均無不可，故勝訴當事人
    之訴訟行為，自非為伸張或防衛權利所必要者，故本院認本
    件訴訟費用由兩造依其應有部分比例分擔，較為公允，併予
    說明。
八、訴訟費用負擔之依據：民事訴訟法第78條、第81條第1款。
中    華    民    國    95    年    10    月    11    日
                  民事第一庭    法  官  鍾啟煒
正本係照原本作成。
如對本判決上訴，須於判決送達後20日內向本院提出上訴狀。
中    華    民    國    95    年    10    月    11    日
                                書記官  張美鶯


司法院資訊處製作；財團法人民間司法改革基金會備份。
